【裁判字號】    89,易,317
【裁判日期】    891130
【裁判案由】    詐欺
【裁判全文】
臺灣高雄地方法院刑事判決                          八十九年度易字第三一七號
    公  訴  人  臺灣高雄地方法院檢察署檢察官
    被      告  丙○○
右列被告因詐欺案件，經檢察官提起公訴（八十八年度偵字第二三五五九號），本院
判決如左：
    主  文
丙○○無罪。
    理  由
一、公訴意旨略以：被告丙○○意圖為自己不法之所有，明知自己無償債能力，於民
    國八十七年二月十日，參加告訴人甲○○為會首，每會新台幣（下同）一萬元，
    會員共計三十一名之互助會二會（按會單上記載為潘玉銀，係會首誤繕，已為丙
    ○○確認無訛在卷），並於同年六、七月十日接續二次以高標標走會款，在繳納
    一次死會會款後，即避匿無蹤，甲○○在遍尋無著之情況下，始知被騙，因認被
    告丙○○涉犯刑法第三百三十九條第一項之詐欺取財罪嫌云云。
二、按犯罪事實應依證據認定之，無證據不得推定其犯罪事實；不能證明被告犯罪者
    ，應諭知無罪之判決，刑事訴訟法第一百五十四條、第三百零一條第一項分別定
    有明文。次按刑法第三百三十九條第一項詐欺罪之成立，以意圖為自己或第三人
    不法所有，以詐術使人將本人或第三人之物交付為要件。所謂以詐術使人交付，
    必須被詐欺人因其詐術而陷於錯誤，若其所用方法，不能認為詐術，亦不致使人
    陷於錯誤，即不構成該罪（最高法院四十六年臺上字第二六○號判例參照）。又
    債務人未依債務本旨履行給付者，依一般社會經驗而言，原因非一，其因不可歸
    責之事由無法給付，或因合法主張抗辯事由而拒絕給付，甚至債之關係成立後，
    始行惡意遲延給付，皆有可能，非必出於自始無意給付之詐欺犯罪一端，尚難以
    單純債務不履行之狀態，即推定其自始即有不法所有之意圖，且係施用詐術，逕
    認應以詐欺罪責相繩。
三、本件公訴人認被告丙○○涉犯上開詐欺犯行，無非是以告訴人之指訴、卷內所附
    互助會之會單及被告得標之後僅繳一次死會會錢便避不見面，而其簽發用以擔保
    會款支付之本票嗣後並未兌現等事實，以及被告之姐乙○○以被告之名義參加互
    助會、被告嗣後對其所積欠之死會會款應如何處理無法交待之情，為其論斷之依
    據。訊之被告丙○○固不否認於前揭時間連續二次標得前開互助會後，僅支付一
    至二次死會會款後，即未再繼續繳納死會會款之事實，然堅決否認有詐欺之故意
    ，辯稱：二會互助會中，有一會是乙○○以其名義參加，告訴人亦知情，以其名
    義標得之二會，其中一會是乙○○標的，後來之所以搬家是因為房東要賣房子，
    所以搬離原處，並非有意躲避告訴人等語。經查：被告丙○○及證人乙○○各自
    以「丙○○」（互助會單誤載為「潘玉銀」）之名義參加告訴人所召集每會一萬
    元，自八十七年四月起至八十九年十月止之互助會一會之事實，為告訴人所是認
    ，並表示：「被告欠我約二十五萬元，被告的姊姊的部分也是二十五萬元，被告
    以自己的名義參加二會，其中一會是他姊姊乙○○的，會錢有時候是被告交，有
    時候是乙○○交的，每次都交二會的錢。」等語（見八十九年三月二十四日筆錄
    ），並表示止會後數次前去乙○○所經營之攤位收錢而未有所獲，再審諸告訴人
    所提出之本票，發票人為乙○○者有十七張、為被告者有十二張，若告訴人不知
    丙○○名義之二會中，其中一會係乙○○所參加，豈有向乙○○收會錢且收受其
    簽發之本票之理？告訴人嗣後於本院審理時陳稱係八十七年六月得標後方知其中
    一會為乙○○參加之語並不足採，其對於前情既然知之甚詳，自無陷於錯誤之可
    言。再者，系爭互助會起會之時為八十七年四月，被告固不否認當時因有孕在身
    並未外出工作之事實，然被告之夫陳福村於八十七年間各類所得總和為四十四萬
    八千八百九十元，有財政部國稅局八十七年度各類所得資料歸戶清單在卷足憑，
    以其平均每月約四萬一千餘元之收入，自非無能力負擔被告所參加每月一萬元之
    互助會會款，公訴人認被告明知無資力而參加告訴人所召集之互助會，應屬誤會
    。又告訴人自承系爭互助會至八十七年十月間止會，被告繳交會款至八十七年九
    月份（見八十九年五月二日筆錄），是被告標得互助會後尚繳交二次會款，其辯
    稱後來係因陳秀嬌說「會已經倒了不用繳會錢」所以才未繳交會款之詞洵屬有據
    。綜上所述，被告未繳交死會會款之情固然屬實，然因被告參加互助會之時有能
    力繳交會款，告訴人對於其中一會為乙○○參加亦知情，且互助會止會之原因又
    非可歸責於被告，自難以被告嗣後債務未履行之結果，推論被告於入會之初或標
    會之時便有不為給付之意，自難以詐欺罪相繩，縱或被告應對告訴人負民事債務
    不履行之責，亦屬民事之糾葛，應循民事途徑解決。此外，本院並查無其他積極
    確切之證據足資證明被告確有如公訴人所指之犯行，既不能證明被告犯罪，揆諸
    首揭說明及判例意旨，自應為無罪之諭知。
據上論斷，應依刑事訴訟法第三百零一條第一項判決如主文。
中      華      民      國    八十九    年    十一      月      三十    日
                                      臺灣高雄地方法院刑事第二庭
                                          法  官  卓立婷
右正本證明與原本無異。
如不服本判決，應於判決送達後十日內，向本院提出上訴狀。
                                            書記官    陳家宏
中    華    民    國      八十九      年      十二      月      二      日


司法院資訊處製作；財團法人民間司法改革基金會備份。
